ACORDAO-COMPLETO-2406744

ACÓRDÃO 5337/2020 ATA 14/2020 - SEGUNDA CÂMARA

VISTOS, relatados e discutidos estes autos que tratam de Pedido de Reexame interposto pelo Tribunal Regional Federal da 4ª Região contra o Acórdão 9849/2019-TCU-Segunda Câmara, o qual considerou ilegal o ato de aposentadoria em favor de Nelsi Pizatto, negando-lhe registro, em face da incorporação de quintos decorrentes do exercício de função comissionada em desacordo com as regras da Lei 9.624/1998;
ACORDAM os Ministros do Tribunal de Contas da União, reunidos em Sessão da 2ª Câmara, ante as razões expostas pelo Relator, e com fundamento nos arts. 32, parágrafo único, 33 e 48, da Lei 8.443/1992, em:
9.1. conhecer do recurso interposto, para, no mérito, dar-lhe provimento parcial, e dar a seguinte redação ao item 9.3.1 do Acórdão 9849/2019-TCU-Segunda Câmara:
"9.3.1 promova o destaque da parcela de quintos incorporada com amparo em funções comissionadas exercidas entre 8/4/1998 e 4/9/2001, mantendo-se o pagamento da vantagem até sua absorção integral por quaisquer reajustes futuros, consoante decidido pelo STF no RE 638.115/CE e adotando as medidas necessárias à regularização dos pagamentos indevidos de acordo com a modulação dos efeitos realizada pelo STF em seu supracitado decisum".
9.2. dar ciência desta decisão ao recorrente e aos demais interessados, ressaltando-se que o relatório e o voto que o acompanharem podem ser consultados no endereço www.tcu.gov.br/acordaos, no dia seguinte ao de sua oficialização.

Pedido de reexame interposto pelo Tribunal Regional Federal da 4ª Região contra o Acórdão 9.849/2019TCU2ª Câmara, o qual considerou ilegal o ato de aposentadoria em favor de Nelsi Pizatto, negando-lhe registro, em face da incorporação de quintos decorrentes do exercício de função comissionada em desacordo com as regras da Lei 9.624/1998.

Segunda Câmara

Justiça Federal de 1º e 2º Graus da 4ª Região/RS.

3. Interessados/Responsáveis/Recorrentes:
3.1. Interessado: Nelsi Pizatto (XXX.275.309-XX)
3.2. Responsável: Francisco Assis de Medeiros (XXX.676.814-XX)
3.3. Recorrente: Justiça Federal de 1º e 2º Graus da 4ª Região/RS.

13.1. Ministros presentes: Ana Arraes (Presidente), Augusto Nardes, Aroldo Cedraz (Relator) e Raimundo Carreiro.
13.2. Ministros-Substitutos presentes: Marcos Bemquerer Costa e André Luís de Carvalho.

AROLDO CEDRAZ

Ministro Raimundo Carreiro.

Adoto como Relatório a instrução elaborada no âmbito da Secretaria de Recursos (peça 24) , cuja conclusão contou com a anuência do corpo diretivo da referida unidade técnica (peça 25) , bem como do ilustre representante do Ministério Público junto ao TCU (peça 26) :
"INTRODUÇÃO
Trata-se de pedido de reexame (peça 15) interposto pelo Tribunal Regional Federal da 4ª Região contra o Acórdão 9849/2019-TCU-Segunda Câmara (peça 10) , que teve como relator o Excelentíssimo Senhor Ministro Raimundo Carreiro.
1.1. A deliberação recorrida apresenta o seguinte teor:
VISTOS, relatados e discutidos estes autos de concessão de aposentadoria em favor de Nelsi Pizatto, ex-servidora da Justiça Federal de 1º e 2º graus da 4ª Região/RS, com proventos integrais e paridade, incluindo a incorporação de décimos de função comissionada.
ACORDAM os Ministros do Tribunal de Contas da União, reunidos em Sessão da Segunda Câmara, diante das razões expostas pelo Relator, nos termos dos arts. 71, inciso III, da Constituição Federal, 1º, inciso V, e 39, inciso II, da Lei 8.443/1992, e 260 a 262, do Regimento Interno do Tribunal de Contas da União, em:
9.1 julgar ilegal o ato de aposentadoria em favor de Nelsi Pizatto (peça 5) , negando-lhe registro, em face da incorporação de quintos decorrentes do exercício de função comissionada em desacordo com as regras da Lei 9.624/1998;
9.2 dispensar o ressarcimento das quantias indevidamente recebidas de boa-fé, consoante o Enunciado nº 106 da Súmula de Jurisprudência do TCU;
9.3 determinar à Justiça Federal de 1º e 2º Graus da 4ª Região/RS que:
9.3.1 faça cessar, no prazo quinze dias contados da ciência, os pagamentos decorrentes das parcelas ora impugnadas, sob pena de responsabilidade solidária da autoridade administrativa omissa, nos termos do art. 262 do Regimento Interno/TCU;
9.3.2 emita novo ato de aposentadoria da interessada, livre das irregularidades apontadas, disponibilizando-os a este Tribunal, por meio do Sistema e-Pessoal, nos termos e prazos fixados na IN-TCU 78/2018;
9.3.3 no prazo de trinta dias, contados da ciência, disponibilize a este Tribunal, por meio do Sistema e-Pessoal, comprovante da data em que a interessada tomou conhecimento deste Acórdão, conforme art. 21, inciso I, da IN-TCU 78/2018;
9.4 determinar à Secretaria de Fiscalização de Pessoal - Sefip - que monitore o cumprimento das determinações ora expedidas, representando ao Tribunal, em caso de irregularidades;
9.5 dar ciência deste Acórdão, bem como do Relatório e Voto que o fundamentam, ao órgão responsável pela concessão.
HISTÓRICO
2.	Trata-se de reexame de ato de concessão de aposentadoria de Nelsi Pizatto, ex-servidora da Justiça Federal de 1º e 2º graus da 4ª Região/RS, com proventos integrais e paridade, incluindo a incorporação de décimos de função comissionada.
2.1.	No que tange ao cálculo da VPNI de décimos, houve a constatação da irregularidade assim descrita pela unidade técnica:
9.Quanto à incorporação de funções por parte da ex-servidora, verificou-se, em consulta ao ato Sisac, que foram incorporados 1/5 de FC-3 e 4/5 de FC-5, nos valores de R$ 424,33 e R$ 2.747,55 respectivamente (no contracheque, à peça 4, tais montantes apresentam pequena diferença: R$ 424,32 e R$ 2.747,52) . 
10.	Consultando-se a discriminação dos tempos em funções comissionadas no ato Sisac verificou-se que parte do tempo de exercício se deu posteriormente a 1998. Para o TCU, a incorporação de função só é possível àquela exercida até a data da publicação da Lei 9.624/98, ocorrida em 8/4/98.
11.	Esse entendimento se ampara tanto em decisão do Supremo Tribunal Federal, no RE 638.115/CE, como desta Corte de Contas, mais especificamente os Acórdão 2444/2015-TCU-Plenário, de relatoria Ministro-Substituto André Luís de Carvalho, 5.380/2016-TCU-2ª Câmara, de relatoria do Ministro Vital do Rêgo, e 8.788/2016-TCU-2ª Câmara, de relatoria do Ministro Augusto Nardes.
12.	No caso da interessada, o exercício de FC-3 se deu integralmente antes de 8/4/98. Contudo, no caso da FC-5 somente 1 ano, 9 meses e 19 dias de exercício ocorreu previamente à aludida data. Assim, a ex-servidora só poderia ter incorporado 1/5 desta FC [nos termos do art. 5º da Lei 9.624/1998].
2.2.	Por conseguinte, o ato de aposentadoria da interessada foi julgado ilegal.
ADMISSIBILIDADE
3.	Reitera-se o exame de admissibilidade realizado pelo Sar/Serur (peça 16) , que opinou pelo conhecimento do recurso, nos termos do artigo 48 da Lei 8.443/1992, c/c os artigos 285 e 286, parágrafo único, do RI/TCU, suspendendo-se os efeitos dos subitens 9.1, 9.3, 9.3.1, 9.3.2 e 9.3.3 do Acórdão 9849/2019-TCU-Segunda Câmara, em relação ao recorrente. O Excelentíssimo Senhor Ministro Aroldo Cedraz, mediante despacho de peça 19, concordou com esta unidade técnica. 
EXAME DE MÉRITO
Delimitação
Constitui objeto do presente recurso definir se é legal a incorporação de quintos entre 9/4/1998 e 4/9/2001.
5. Da incorporação de quintos entre 9/4/1998 e 4/9/2001
5.1.	O recorrente aduz que a interessada tem direito à incorporação de quintos entre 9/4/1998 e 4/9/2001, com base no seguinte argumento:
5.2.	Deve ser reconhecida a legalidade do pagamento dos quintos de função comissionada incorporadas após 08-4-1998 com base em decisão administrativa, em razão da modulação estabelecida no voto do Ministro Relator no julgamento dos segundos embargos de declaração no RE 638.115, cujo resultado aguarda proclamação pelo Plenário Presencial do Supremo Tribunal Federal, tornando insubsistentes os motivos que ensejaram a ilegalidade do ato de aposentadoria em comento e ordenando-lhe o registro.
Análise:
5.3.	Observando-se a discriminação dos tempos em funções comissionadas (ato de peça 5) , consta que os quintos da função FC 5 foram deferidos na proporção de 4/5, considerando-se a incorporação no período entre 9/4/1998 e 4/9/2001.
5.4.	No ano de 2015, o Supremo Tribunal Federal (STF) , ao apreciar o Recurso Extraordinário (RE) 638.115/CE, que teve repercussão geral, deixou assente que as decisões judiciais ou atos emanados pelos poderes Executivo, Legislativo ou Judiciário que determinaram a incorporação de quintos/décimos no período compreendido entre a edição da Lei 9.624/1998 até a edição da Medida Provisória 2.225-45/2001 carecem de fundamento legal e, portanto, violam o princípio da legalidade previsto na Constituição Federal.
5.5.	Nessa linha foi também a decisão no MS 25.763/DF, assim ementado:
Mandado de segurança. 2. Administrativo. Servidor público. 3. Cabimento do mandado de segurança da União para impugnar ato do Tribunal de Contas da União. 4. Impossibilidade de incorporação de quintos decorrente do exercício de funções comissionadas no período compreendido entre a edição da Lei 9.624/1998 e a MP 2.225-48/2001. Art. 61, § 1º, inciso II, "a", e 63, inciso I, CF/88. 5. Ausência de fundamentação legal indispensável para incorporação dos quintos no período de 9.4.1998 a 4.9.2001, data da edição da MP 2.225-45/2001. Violação ao princípio constitucional da legalidade. 6. A medida provisória tão somente transformou em Vantagem Pessoal Nominalmente Identificada (VPNI) a incorporação das parcelas a que se referem os arts. 3º e 10 da Lei 8.911, de 11 de julho de 1994, e o art. 3º da Lei 9.624, de 2 de abril de 1998. 7. Inconstitucionalidade do Acórdão 2.248/2005, do TCU e extinção da incorporação de quintos/décimos desde a Lei 9.527/97. 8. Impetração conhecida e segurança concedida.
5.6.	Esta Corte de Contas se posicionou acerca da decisão do STF, consignando por meio do Acórdão 2444/2015-TCU-Plenário, de relatoria do Ministro André de Carvalho, que deve ser observado o entendimento daquela Corte Suprema acerca da impossibilidade de incorporação de quintos de função decorrente do exercício de funções no período compreendido entre a edição da Lei 9.624/1998, de 8/4/1998, e da MP 2.225-48/2001, de 4/9/2001 (RE 638.115/CE e MS 25.763/DF) . A mesma orientação foi adotada no Acórdão 5380/2016-TCU-Segunda Câmara, relatado pelo Ministro Vital do Rêgo, e no Acórdão 8788/2016-TCU-Segunda Câmara, de relatoria do Ministro Augusto Nardes.
5.7.	No entanto, o Pretório Excelso modulou os efeitos do RE 638.115/CE, nos seguintes termos:
 "O Tribunal, por maioria, acolheu parcialmente os embargos de declaração, com efeitos infringentes, para reconhecer indevida a cessação imediata do pagamento dos quintos quando fundado em decisão judicial transitada em julgado, vencida a Ministra Rosa Weber, que rejeitava os embargos. No ponto relativo ao recebimento dos quintos em virtude de decisões administrativas, o Tribunal, em razão de voto médio, rejeitou os embargos e, reconhecendo a ilegitimidade do pagamento dos quintos, modulou os efeitos da decisão de modo que aqueles que continuam recebendo até a presente data em razão de decisão administrativa tenham o pagamento mantido até sua absorção integral por quaisquer reajustes futuros concedidos aos servidores. Os Ministros Ricardo Lewandowski e Celso de Mello proviam os embargos de declaração e modulavam os efeitos da decisão em maior extensão. Ficaram vencidos, nesse ponto, os Ministros Marco Aurélio e Rosa Weber. Por fim, o Tribunal, por maioria, também modulou os efeitos da decisão de mérito do recurso, de modo a garantir que aqueles que continuam recebendo os quintos até a presente data por força de decisão judicial sem trânsito em julgado tenham o pagamento mantido até sua absorção integral por quaisquer reajustes futuros concedidos aos servidores, vencidos os Ministros Marco Aurélio e Rosa Weber. Tudo nos termos do voto do Relator. Afirmaram suspeição os Ministros Luiz Fux e Roberto Barroso". Ausente, justificadamente, nesta assentada, o Ministro Celso de Mello. Plenário, 18.12.2019.
5.8.	Assim, como a concessão de quintos no período entre 9.4.1998 e 4.9.2001 foi concedida mediante decisão administrativa, é de se entender que o seu pagamento, decorrente do exercício de cargo de provimento em comissão ou função de confiança, no referido intervalo, pode ser mantido até sua absorção integral por quaisquer reajustes futuros concedidos ao recorrente.
CONCLUSÃO
6.	Da análise de mérito, conclui-se que é ilegal a incorporação de quintos entre 9.4.1998 e 4.9.2001. No entanto, o pagamento de quintos, decorrente do exercício de cargo de provimento em comissão ou função de confiança, no referido período, pode ser mantido até sua absorção integral por quaisquer reajustes futuros concedidos à interessada.
6.1.	Por conseguinte, deve-se dar provimento parcial ao presente recurso.
PROPOSTA DE ENCAMINHAMENTO
7.	Ante o exposto, submetem-se os autos à consideração superior, propondo-se, com fundamento no art. 48 da Lei 8.443/1992:
a) conhecer do recurso interposto, para, no mérito, dar-lhe provimento parcial, no sentido de se entender que é ilegal a incorporação de quintos entre 9.4.1998 e 4.9.2001. No entanto, o pagamento de quintos, decorrente do exercício de cargo de provimento em comissão ou função de confiança, no referido período, pode ser mantido até sua absorção integral por quaisquer reajustes futuros concedidos à interessada;
	b) dar ciência do acórdão que for prolatado ao recorrente e aos demais interessados, ressaltando-se que o relatório e o voto que o acompanharem podem ser consultados no endereço www.tcu.gov.br/acordaos, no dia seguinte ao de sua oficialização."
É o Relatório.

não há.

Procurador Júlio Marcelo de Oliveira.

Aposentadoria. Pagamentos indevidos de quintos. Ilegalidade. Pedido de reexame. Provimento parcial, em virtude da modulação dos efeitos do RE 638.115/Ceará pelo STF.

APOSENTADORIA (APOS)

Secretaria de Recursos (Serur); Secretaria de Fiscalização de Pessoal (Sefip).

Cuidam os autos de Pedido de Reexame (peça 15) interposto pelo Tribunal Regional Federal da 4ª Região contra o Acórdão 9849/2019-TCU-Segunda Câmara (peça 10) , que teve como relator o Excelentíssimo Senhor Ministro Raimundo Carreiro, o qual considerou ilegal o ato de aposentadoria em favor de Nelsi Pizatto (peça 5) , negando-lhe registro, em face da incorporação de quintos decorrentes do exercício de função comissionada em desacordo com as regras da Lei 9.624/1998.
Preliminarmente, ratifico o exame de admissibilidade despachado por mim nestes autos à peça 19, uma vez que o recurso apresentado atende aos requisitos dispostos nos artigos 277, inciso II, 278, caput e § 1º, e 286 do Regimento Interno do TCU.
Em suma, a unidade especializada conclui que é ilegal a incorporação de quintos entre 9/4/1998 e 4/9/2001. 
No entanto, considera que, o pagamento de quintos, decorrente do exercício de cargo de provimento em comissão ou função de confiança, no referido período, pode ser mantido até sua absorção integral por quaisquer reajustes futuros concedidos à interessada.
Feito esse breve introito, anuo ao parecer da unidade técnica (peças 24 e 25) , endossado pelo Ministério Público junto ao TCU à peça 26, e adoto-os como razões de decidir, sem prejuízo dos breves comentários feitos a seguir.
Relativamente à incorporação da parcela de "quintos", em recente julgamento proferido no dia 18/12/2019, o STFapreciou embargos declaratórios opostos em face do RE 638.115/CE, resultando na decisão referenciada a seguir () :
"Inicialmente, o Tribunal, por maioria, resolvendo questão de ordem suscitada pelo Ministro Dias Toffoli (Presidente) , deliberou que, para a modulação dos efeitos de decisão em julgamento de recursos extraordinários repetitivos, com repercussão geral, nos quais não tenha havido declaração de inconstitucionalidade de ato normativo, é suficiente o quórum de maioria absoluta dos membros do Supremo Tribunal Federal, vencido o Ministro Marco Aurélio, que diverge quanto à formulação da questão de ordem e quanto ao seu mérito. Votaram na questão de ordem os Ministros Luiz Fux e Roberto Barroso. Na sequência, o Ministro Dias Toffoli (Presidente) proclamou o resultado do julgamento deste recurso, ocorrido na sessão virtual de 11.10.2019 a 17.10.2019: 'O Tribunal, por maioria, acolheu parcialmente os embargos de declaração, com efeitos infringentes, para reconhecer indevida a cessação imediata do pagamento dos quintos quando fundado em decisão judicial transitada em julgado, vencida a Ministra Rosa Weber, que rejeitava os embargos. No ponto relativo ao recebimento dos quintos em virtude de decisões administrativas, o Tribunal, em razão de voto médio, rejeitou os embargos e, reconhecendo a ilegitimidade do pagamento dos quintos, modulou os efeitos da decisão de modo que aqueles que continuam recebendo até a presente data em razão de decisão administrativa tenham o pagamento mantido até sua absorção integral por quaisquer reajustes futuros concedidos aos servidores. Os Ministros Ricardo Lewandowski e Celso de Mello proviam os embargos de declaração e modulavam os efeitos da decisão em maior extensão. Ficaram vencidos, nesse ponto, os Ministros Marco Aurélio e Rosa Weber. Por fim, o Tribunal, por maioria, também modulou os efeitos da decisão de mérito do recurso, de modo a garantir que aqueles que continuam recebendo os quintos até a presente data por força de decisão judicial sem trânsito em julgado tenham o pagamento mantido até sua absorção integral por quaisquer reajustes futuros concedidos aos servidores, vencidos os Ministros Marco Aurélio e Rosa Weber. Tudo nos termos do voto do Relator. Afirmaram suspeição os Ministros Luiz Fux e Roberto Barroso'. Ausente, justificadamente, nesta assentada, o Ministro Celso de Mello. Plenário, 18.12.2019. (grifos acrescidos) .
Do referido julgamento, seguindo-se a linha proposta pelo Relator, foram definidas as seguintes hipóteses para o pagamento da parcela de "quintos":
i) quintos recebidos em razão de decisão judicial transitada em julgado - indevida a cessação imediata do pagamento dos quintos, sem qualquer modulação, ou seja, sem absorção da parcela por reajustes futuros;
ii) quintos recebidos por força de decisões administrativas - modulação dos efeitos da decisão, "de modo que aqueles que continuam recebendo até a presente data em razão de decisão administrativa tenham o pagamento mantido até sua absorção integral por quaisquer reajustes futuros concedidos aos servidores";
iii) quintos recebidos por decisão judicial ainda não transitada em julgado - modulação dos efeitos da decisão, "de modo a garantir que aqueles que continuam recebendo até a presente data por força de decisão judicial sem trânsito em julgado tenham o pagamento mantido até sua absorção integral por quaisquer reajustes futuros concedidos aos servidores.
Com a modulação dos efeitos do RE 638.115/CE pelo Supremo Tribunal Federal, foi admitido, então, que aqueles que continuam recebendo o pagamento dos quintos em razão de decisão administrativa tenham o pagamento mantido até sua absorção integral por quaisquer reajustes futuros concedidos aos servidores.
No presente processo, a incorporação de funções comissionadas exercidas entre 8/4/1998 a 4/9/2001 ocorreu por força de decisão administrativa. 
Assim, embora verifique ser devida a manutenção do pagamento da parcela, de forma destacada, entendo pertinente, no presente caso, manter a ilegalidade do ato de aposentadoria e dar provimento parcial para determinar ao órgão de origem que promova o destaque da parcela de quintos, mantendo-se o pagamento da vantagem até sua absorção integral por quaisquer reajustes futuros, como decidido pelo STF no RE 638.115/CE, bem como adotando as medidas para a regularização dos pagamentos indevidos de acordo com a modulação dos efeitos realizada pelo STF em seu decisum.
Dessa forma, incorporando os fundamentos e as conclusões da instrução da unidade técnica às minhas razões de decidir, VOTO por que o Tribunal adote a deliberação que ora submeto a este Colegiado.
TCU, Sala das Sessões Ministro Luciano Brandão Alves de Souza, em 12 de maio de 2020.
AROLDO CEDRAZ 
Relator